ACORDAO-COMPLETO-2547943

ACÓRDÃO 1188/2023 ATA 3/2023 - PRIMEIRA CÂMARA

VISTOS, relatados e discutidos estes autos de ato de aposentadoria submetido à apreciação deste Tribunal para fins de registro, nos termos do inc. III do art. 71 da Constituição Federal de 1988, ato esse cadastrado e disponibilizado ao TCU por intermédio do Sistema e-Pessoal, na forma da Instrução Normativa TCU 78/2018,
ACORDAM os Ministros do Tribunal de Contas da União, reunidos em Sessão da 1ª Câmara, diante das razões expostas pelo Relator, em:
9.1. considerar ilegal o ato constante da peça 3 (ato nº 142690/202) , relativo à concessão inicial da aposentadoria a Stefania Lopes Pereira Guimaraes, negando-lhe o registro correspondente, nos termos do § 1º do art. 260 do Regimento Interno desta Corte de Contas;
9.2. dispensar a devolução dos valores indevidamente recebidos até a data da ciência deste Acórdão, com base no Enunciado 106 da Súmula da Jurisprudência do TCU;
9.3. determinar ao órgão de origem que:
9.3.1. comunique à interessada o inteiro teor deste Acórdão, com fundamento nos arts. 71, inciso IX, da Constituição Federal e 262 do Regimento Interno desta Corte de Contas, no prazo de 15 (quinze) dias, contados a partir da ciência da presente deliberação, e, após, faça cessar os pagamentos decorrentes do ato ora impugnado, sob pena de responsabilidade solidária da autoridade administrativa omissa; 
9.3.2. alerte a Sra. Stefania Lopes Pereira Guimaraes no sentido de que o efeito suspensivo proveniente da interposição de eventuais recursos, caso não providos, não a exime da devolução dos valores indevidamente percebidos após a notificação;
9.3.3. envie a esta Corte de Contas, no prazo de 30 (trinta) dias, por cópia, comprovante de que a interessada teve ciência desta deliberação;
9.3.4. emita novo ato de aposentadoria, livre das irregularidades apontadas, submetendo-o ao TCU, no prazo de trinta dias, consoante os arts. 262, § 2º, do Regimento Interno do TCU e 19, § 3º, da Instrução Normativa TCU 78/2018;
9.4. determinar à Sefip que:
9.4.1. verifique a implementação das medidas determinadas nos itens 9.3.1 a 9.3.4 supra;
9.4.2. arquive os presentes autos, cumpridos os termos deste acórdão.

Atos de Aposentadoria da unidade emissora Tribunal Regional Federal da 1ª Região

Primeira Câmara

Tribunal Regional Federal da 1ª Região.

3.	Interessada: Stefania Lopes Pereira Guimaraes, CPF XXX.008.801-XX.

13.1. Ministros presentes: Benjamin Zymler (na Presidência) e Jorge Oliveira.
13.2. Ministros-Substitutos convocados: Augusto Sherman Cavalcanti (Relator) e Weder de Oliveira.

AUGUSTO SHERMAN

Cuidam os autos de ato de aposentadoria submetido à apreciação deste Tribunal para fins de registro, nos termos do inc. III do art. 71 da Constituição Federal de 1988, ato esse cadastrado e disponibilizado ao TCU por intermédio do Sistema e-Pessoal, na forma dos arts. 2º e 4º da Instrução Normativa TCU 78/2018.
2.	A unidade técnica, ao analisar os fundamentos legais da concessão, bem como as informações prestadas pelo órgão do controle interno, lavrou a instrução constante da peça 5, adiante parcialmente transcrita, com eventuais ajustes de forma:
"INTRODUÇÃO
1. Trata-se de ato inicial de aposentadoria, submetido, para fins de registro, à apreciação do Tribunal de Contas da União (TCU) , de acordo com o art. 71, inciso III, da Constituição Federal.  O ato foi cadastrado e disponibilizado ao TCU por intermédio do Sistema e-Pessoal, na forma do art. 2º e 4º da Instrução Normativa TCU 78/2018.
2. O ato desse processo pertence às seguintes unidades:
2.1. Unidade emissora: Tribunal Regional Federal da 1ª Região.
2.2. Unidade cadastradora: Tribunal Regional Federal da 1ª Região.
2.3. Subunidade cadastradora: TRF1 - SECGP - DILEP.
EXAME TÉCNICO
Procedimentos aplicados
3. Os procedimentos para exame, apreciação e registro de atos de pessoal encontram-se estabelecidos na Instrução Normativa TCU 78/2018 e na Resolução TCU 206/2007.
[...]
Exame das Constatações
9. Ato: 142690/2021 - Inicial - Interessado (a) : STEFANIA LOPES PEREIRA GUIMARAES - CPF: XXX.008.801-XX
9.1. Parecer do Controle Interno: considerar o ato Legal.
9.2. Constatações e análises:
9.2.1. Houve o registro de pelo menos uma rubrica com 'Denominação para análise pelo TCU = Vantagem de caráter pessoal (126065 - PROVENTO PROV. VPNI 05 LEI 9527/97 (Vantagem de caráter pessoal - Incorporação de quintos/décimos de função) - R$ 2.060,66) .
a. Justificativa do Gestor de Pessoal: Não há. Verificação efetuada no âmbito do TCU.
b. Análise do Controle Interno: Não há. Verificação efetuada no âmbito do TCU.
c. Análise da Equipe Técnica: Ilegal
Considerando que os quintos de FC-05 constantes dos proventos da recorrente são decorrentes do exercício da atribuição de executante de mandados (FC-05 - EXECUÇÃO DE MANDADOS) , a incorporação da vantagem de quintos pelo exercício de funções inerentes à estrutura remuneratória do cargo efetivo (Analista Judiciário - Execução de Mandados) associada à percepção da GAE, é circunstância que torna ilegal o referido pagamento.
9.2.2. Indício encontrado para o servidor/instituidor STEFANIA LOPES PEREIRA GUIMARAES de CPF XXX.008.801-XX - tipo de indício: Acumulação ilegal de parcelas de Gratificação de Atividade Externa e VPNI (Quintos ou Décimos) decorrentes da função comissionada que era paga indistintamente a todos os ocupantes do cargo efetivo de Analista Judiciário, especialidade Oficial de Justiça Avaliador, situação: TRATADO EM PROCESSO DE CONTROLE EXTERNO.
a. Justificativa do Gestor de Pessoal: Não há. Verificação efetuada no âmbito do TCU.
b. Análise do Controle Interno: Não há. Verificação efetuada no âmbito do TCU.
c. Análise da Equipe Técnica: Ilegal
Consta consignado no ato em exame, indício de Acumulação ilegal de parcelas de Gratificação de Atividade Externa e VPNI (Quintos ou Décimos) decorrentes da função comissionada que era paga indistintamente a todos os ocupantes do cargo efetivo de Analista Judiciário, especialidade Oficial de Justiça Avaliador. A servidora exerceu a função de Executante de Mandados (FC-5) no período posterior à Lei 9.624/1998 (07/05/1997 a 07/05/2000) , incorporando 3/5 da mesma função por força de Decisão Judicial transitada em julgado.
O pagamento da rubrica de quintos/décimos pelo exercício de função comissionada por ocupante do cargo de Oficial de Justiça Avaliador Federal/Executante de Mandados é considerada ilegal, mesmo que a Unidade Jurisdicionada afirme que tenha sido amparado por decisão judicial, por se tratar de decisão genérica que contempla todos aqueles que ocuparam função/cargo em comissão passíveis de incorporação. Não é o caso em exame. Esta Corte de Contas tem entendimento firmado sobre essa questão, a exemplo dos Acórdão 2784/2016-TCU-Plenário (Relator Ministro Benjamin Zymler) , 9800/2019 - TCU - 1ª Câmara (Relator Ministro-Substituto Marcos Bemquerer) , 8533/2019 - TCU - 1ª Câmara (Relator Ministro Walton Alencar Rodrigues) , 4994/2019 - TCU - 2ª Câmara (Relator Ministro André de Carvalho) e 4523/2019 - TCU - 1ª Câmara (Relator Ministro Vital do Rêgo) .
9.2.3. Houve o registro de pelo menos uma rubrica com 'Denominação para análise pelo TCU = Vantagem de caráter pessoal (126065 - PROVENTO PROV. VPNI 05 LEI 9527/97 (Vantagem de caráter pessoal - Incorporação de quintos/décimos de função) - R$ 1.373,77) .
a. Justificativa do Gestor de Pessoal: Não há. Verificação efetuada no âmbito do TCU.
b. Análise do Controle Interno: Não há. Verificação efetuada no âmbito do TCU.
c. Análise da Equipe Técnica: Legal
A concessão da vantagem de quintos ou décimos está em consonância com a jurisprudência deste Tribunal e os critérios das Leis 8.911/1994 e 9.624/1998 (os períodos anteriores a 8/4/1998 são suficientes para a incorporação da vantagem de quintos) . 
9.3. O quadro resumo de ocorrências e, quando for o caso, o detalhamento da norma legal e da jurisprudência para as inconsistências acima elencadas encontra-se no anexo II dessa instrução. 
9.4. Encaminhamento do ato: 
9.4.1. Considerar ILEGAL e recusar registro do ato de Aposentadoria de STEFANIA LOPES PEREIRA GUIMARAES do quadro de pessoal do órgão/entidade Tribunal Regional Federal da 1ª Região, com base nos arts. 71, inciso III, da Constituição Federal, 1º, inciso V, e 39, inciso II, da Lei 8.443/1992 e 260, § 1º, do Regimento Interno.
9.4.2. Com fulcro no art. 262, caput, do Regimento Interno deste Tribunal, determinar ao órgão/entidade Tribunal Regional Federal da 1ª Região que: 
a. emita novo ato, livre da irregularidade ora apontada, em substituição ao ato de Aposentadoria de STEFANIA LOPES PEREIRA GUIMARAES, submetendo-o à nova apreciação por este Tribunal, na forma do artigo 260, caput, também do Regimento.
b. dispense a devolução dos valores indevidamente recebidos de boa-fé até a data da ciência do órgão/entidade Tribunal Regional Federal da 1ª Região, do acórdão que vier a ser proferido, com base no Enunciado 106 da Súmula da Jurisprudência do TCU.
c. no prazo de trinta dias, contados da ciência da decisão, envie a este Tribunal documentos comprobatórios de que o (a) interessado (a) cujo ato foi impugnado está ciente do julgamento deste Tribunal.
d. dê ciência, no prazo de quinze dias, contados da notificação, do inteiro teor desta deliberação (a) o interessado (a) , alertando-o (a) de que o efeito suspensivo proveniente da interposição de eventuais recursos junto ao TCU não o (a) exime da devolução dos valores percebidos indevidamente, caso o recurso não seja provido.
e. informe o teor do acórdão que vier a ser prolatado, encaminhando ao TCU, no prazo de trinta dias, comprovante da data de ciência pelo (a) interessado (a) , nos termos do art. 4º, § 3º, da Resolução TCU 170/2004.
CONCLUSÃO
10. A abrangência e a profundidade das verificações levadas a efeito fundamentam convicção de que o ato 142690/2021 pode ser apreciado pela ilegalidade, em razão das irregularidades apontadas no item Exame das Constatações desta instrução, que representam afronta à legislação e à jurisprudência de referência
PROPOSTA DE ENCAMINHAMENTO
11. Ante o exposto, com fundamento no art. 71, inciso III, da Constituição Federal, no art. 1º, inciso V, e art. 39, incisos I e II, da Lei 8.443/1992, no art. 260 do Regimento Interno do Tribunal de Contas da União, propõe-se: 
11.1. Considerar ILEGAL e recusar registro do ato inicial de Aposentadoria de STEFANIA LOPES PEREIRA GUIMARAES do quadro de pessoal do órgão/entidade Tribunal Regional Federal da 1ª Região, com base nos arts. 71, inciso III, da Constituição Federal, 1º, inciso V, e 39, inciso II, da Lei 8.443/1992 e 260, § 1º, do Regimento Interno.
11.2. Com fulcro no art. 262, caput, do Regimento Interno deste Tribunal, determinar ao órgão/entidade Tribunal Regional Federal da 1ª Região que: 
11.2.1. dispense a devolução dos valores indevidamente recebidos de boa-fé até a data da ciência do órgão/entidade Tribunal Regional Federal da 1ª Região, do acórdão que vier a ser proferido, com base no Enunciado 106 da Súmula da Jurisprudência do TCU.
11.2.2. dê ciência, no prazo de quinze dias, contados da notificação, do inteiro teor desta deliberação (a) o interessado (a) , alertando-o (a) de que o efeito suspensivo proveniente da interposição de eventuais recursos junto ao TCU não o (a) exime da devolução dos valores percebidos indevidamente, caso o recurso não seja provido.
11.2.3. informe o teor do acórdão que vier a ser prolatado, encaminhando ao TCU, no prazo de trinta dias, comprovante da data de ciência pelo (a) interessado (a) , nos termos do art. 4º, § 3º, da Resolução TCU 170/2004.
11.2.4. no prazo de trinta dias, contados da ciência da decisão, envie a este Tribunal documentos comprobatórios de que o (a) interessado (a) cujo ato foi impugnado está ciente do julgamento deste Tribunal.
11.2.5. emita novo ato, livre da irregularidade ora apontada, em substituição ao ato de Aposentadoria de STEFANIA LOPES PEREIRA GUIMARAES, submetendo-o à nova apreciação por este Tribunal, na forma do artigo 260, caput, também do Regimento."
3.	Em seu pronunciamento regimental, o Ministério Público junto a esta Casa, neste ato representado pelo Procurador Júlio Marcelo de Oliveira, manifestou-se de acordo com a proposta de encaminhamento apresentada pela unidade técnica, nos seguintes termos (peça 7) :
"Trata-se de ato de aposentadoria em favor de Stefania Lopes Pereira Guimarães, no cargo de analista judiciário - oficial de justiça avaliador federal do quadro de pessoal do Tribunal Regional Federal da 1ª Região, encaminhado a este Tribunal para apreciação, nos termos do inciso III do art. 71 da Constituição Federal de 1988.
A Sefip manifesta-se pela ilegalidade do ato, em razão do pagamento de quintos cumulados com a Gratificação de Atividade Externa - GAE.
De fato, esta Corte de Contas considera ilegal o pagamento cumulativo da GAE com quintos decorrentes do exercício de função de 'Executante de Mandados', pois as duas vantagens são deferidas em virtude do exercício de atribuições típicas do cargo efetivo, configurando bis in idem.
Nota-se, ainda, que houve a utilização de períodos de função posteriores ao advento da Lei 9.624/1998, na concessão de quintos.
Sobre a matéria, rememore-se o entendimento firmado pela Decisão 925/1999 - TCU - Plenário, acerca da incorporação da vantagem prevista no art. 5º da Lei 9.624/1998, in verbis:
'8.1. firmar o seguinte entendimento:
8.1.1. é devida a incorporação, ou a atualização de quintos, com fundamento no art. 3º, caput, da Lei 9.624/98, até 8.4.98, adotando-se, para tanto, os critérios contidos na redação original do art. 3º da Lei 8.911/94;
8.1.2. é assegurado, nos termos do art. 5º da Lei 9.624/98, o cômputo do tempo residual de exercício de funções comissionadas não empregado, até 10.11.97, para a incorporação de parcela de décimo, com termo final na data específica em que o servidor complete o interstício de doze meses, de acordo com a sistemática definida na redação original do art. 3º da Lei 8.911/94.
8.1.3. as parcelas incorporadas à remuneração, na forma de quintos, deverão ser transformadas em décimos e estes deverão ser transformados em vantagem pessoal nominalmente identificada;'
No caso vertente, a interessada exerceu os seguintes períodos de funções comissionadas:
	Função
	Início
	Término
	Dias
	Subtotal
	Quintos

	FC-05
	19/07/1993
	19/09/1993
	63
		
	FC-05
	03/11/1994
	03/12/1994
	31
		
	FC-04
	04/12/1994
	03/05/1995
	151
		
	FC-05
	04/05/1995
	04/06/1995
	32
		
	FC-05
	02/01/1996
	21/01/1996
	20
		
	FC-05
	07/02/1996
	14/04/1996
	68
	365
	1/5 FC-05

	FC-05
	15/04/1996
	14/04/1997
	365
	365
	1/5 FC-05

	FC-05
	15/04/1997
	14/04/1998
	365
	365
	1/10 FC-05

	FC-05
	15/04/1998
	14/04/1999
	365
	365
	
	FC-05
	15/04/1999
	13/04/2000
	365
	365
	
	FC-05
	14/04/2000
	07/05/2000
	24
		
A servidora faz jus, portanto, a 2/5 de FC-5, mais 1/10 de FC-5, a título de período residual de função.
Contudo, ela incorporou indevidamente 5/5 de FC-5, com o aproveitamento de funções exercidas após 8/4/1998.
Sobre o tema, o Supremo Tribunal Federal considerou ilegal o pagamento de quintos incorporados com base em funções comissionadas exercidas após o advento da Lei 9.624/1998, nos autos do RE 638.115/CE.
Posteriormente, contudo, em sede de embargos declaratórios, reconheceu ser indevida a cessação imediata do pagamento da vantagem, desde que amparada por decisão judicial com trânsito em julgado.
No que diz respeito aos quintos concedidos administrativamente ou com base em sentenças judiciais sem trânsito em julgado, o STF garantiu o pagamento até a sua absorção integral por quaisquer reajustes futuros concedidos aos servidores.
No caso em análise, há indicação, nos autos, acerca da existência de sentença judicial com trânsito em julgado que ampara a manutenção rubrica em comento.
A parcela dos quintos deve, portanto, ser considerada ilegal, nos termos do entendimento firmado pelo STF no âmbito do RE 638.115/CE.
O ato em apreço foi encaminhado pelo controle interno em 2021, de modo que não houve o decurso do prazo de cinco anos previsto pelo STF, no âmbito do RE 636.553, para a apreciação de atos de natureza complexa, por parte deste Tribunal.
Ante o exposto, o Ministério Público de Contas manifesta-se pela ilegalidade do ato de aposentadoria em favor de Stefania Lopes Pereira Guimarães, em razão da percepção de quintos, com o aproveitamento de funções comissionadas exercidas após o advento da Lei 9.624/1998, situação considerada irregular pelo STF, no âmbito do RE 638.115/CE, e, ainda, de forma cumulativa com a Gratificação de Atividade Externa - GAE."
É o relatório.

não há.

Procurador Júlio Marcelo de Oliveira.

PESSOAL. APOSENTADORIA. INCORPORAÇÃO DE QUINTOS POR OCUPANTE DO CARGO DE ANALISTA JUDICIÁRIO, ESPECIALIDADE OFICIAL DE JUSTIÇA AVALIADOR FEDERAL, CUMULADOS COM A GRATIFICAÇÃO DE ATIVIDADE EXTERNA, CRIADA PELA LEI 11.416/2006 APENAS PARA OS OCUPANTES DO CARGO MENCIONADO. IMPOSSIBILIDADE, INDEPENDENTEMENTE DA FUNÇÃO INCORPORADA NO EXERCÍCIO DO CARGO. ILEGALIDADE. NEGATIVA DE REGISTRO. DETERMINAÇÕES. CIÊNCIA.

APOSENTADORIA (APOS)

Tratam os autos de ato de aposentadoria submetido à apreciação deste Tribunal para fins de registro, nos termos do inc. III do art. 71 da Constituição Federal de 1988, ato esse cadastrado e disponibilizado ao TCU por intermédio do Sistema e-Pessoal, na forma dos arts. 2º e 4º da Instrução Normativa TCU 78/2018.
2.	Em princípio, já me alinho às análises e conclusões da Sefip e do MP/TCU de que o ato em questão compreende irregularidade, suficiente para ensejar a sua ilegalidade, atinente à incorporação de parcelas de "quintos/décimos" decorrentes do exercício de funções comissionadas no interregno de 8/4/1998 a 4/9/2001.
3.	A incorporação de "quintos/décimos" após a entrada em vigor da da Lei 9.624/1998, situação em que se enquadram os 3/5 de "FC-05 - Execução de Mandados" supostamente incorporados pela interessada, carece de amparo legal, conforme entendimento explicitado pelo Supremo Tribunal Federal no âmbito do RE 638.115/CE. No entanto, foi também o STF que, ao examinar embargos declaratórios opostos ao referido decisum, modulou seus efeitos para, primeiro, autorizar a continuidade do pagamento da parcela incorporada por força de decisão judicial passada em julgado, sem absorção e, segundo, no que tange ao pagamento dessa rubrica mediante decisão judicial não transitada em julgado ou por medida administrativa, estabelecer que aqueles que continuam recebendo a parcela questionada tenham o pagamento mantido até sua absorção integral por quaisquer reajustes futuros concedidos aos servidores.
4.	É certo que, em todas as hipóteses de atos em que identificada tal vantagem, a atuação deste Tribunal é no sentido de considerar a ocorrência suficiente, de per si, para justificar a apreciação do ato pela ilegalidade, com a negativa de registro. Sua atuação distingue-se, no entanto, em relação ao encaminhamento acessório de determinar a conversão da correspondente VPNI em parcela compensatória, a ser absorvida por quaisquer reajustes e reestruturações de carreira supervenientes, somente presente quando a incorporação do benefício decorrer de decisão judicial não transitada em julgada ou de decisão administrativa (consoante se pode verificar, apenas para citar alguns poucos precedentes, os Acórdãos da 1ª Câmara 1739/2021, Relator Ministro Benjamin Zymler, 1752/2021, Relator Ministro Jorge Oliveira, 1781/2021, Relator Ministro Walton Alencar Rodrigues; e os Acórdãos da 2ª Câmara 2166/2021, Relator  Ministro Augusto Nardes, 3051/2021, Relator Ministro André Luís de Carvalho, 3673/2021, Relator Ministro Raimundo Carreiro) . No caso específico do ato examinado, as indicações são de que o direito à incorporação de quintos no interregno de 8/4/1998 a 4/9/2001 por parte de Stefania Lopes Pereira Guimaraes contaria com o amparo de decisão judicial transitada em julgado sobre a AC 2005.34.00012112-9/DF. Em princípio, portanto, a parcela em questão, ainda que com o julgamento pela ilegalidade do ato em tela, poderia ser mantida, nos termos da modulação estabelecida pelo STF no âmbito do RE 638.115.
5.	No caso, contudo e consoante também apontado pela Sefip, a ex-servidora Stefania Lopes Pereira Guimaraes ocupou o cargo de Analista Judiciário, especialidade Execução de Mandados (Oficial de Justiça Avaliador) desde 7/5/1997 e, no ato de concessão inicial de sua aposentadoria, consta a incorporação de quintos referentes ao exercício da função "FC-05 - Execução de Mandados" (exercida no período de 7/5/1997 a 7/5/2000) . De se destacar, portanto, que suposta incorporação de quintos em questão se haveria dado no cargo em que ocorreu a aposentadoria em análise.
6.	Entretanto, necessário identificar que a referida função supostamente incorporada, "FC-05 - Execução de Mandados", corresponde justamente àquela inerente à estrutura remuneratória de seu cargo efetivo.
7.	Sobre essa questão, o TCU tem entendimento no sentido de que a função inerente à estrutura remuneratória do cargo de Analista Judiciário - Especialidade Execução de Mandados, independentemente de qual seja sua denominação, não gera direito à incorporação de quintos (e.g. os Acórdão 2784/2016-TCU-Plenário e 5443/2020, 1738/2021 e 15171/2021 da 1ª Câmara) . Na hipótese, portanto, a decisão definitiva prolatada sobre a AC 2005.34.00012112-9/DF não lhe aproveita.
8.	Além disso, no referido ato consta também dos proventos a Gratificação de Atividade Externa (GAE) , criada pela Lei 11.416/2006, exclusivamente para os Analistas Judiciários da especialidade Execução de Mandados. No entanto, diferentemente do que findou por constar do ato, é irregular a percepção de parcela decorrente da incorporação de quintos, independentemente da função ocupada, cumulativamente com a GAE, vantagem esta devida exclusivamente ao Oficial de Justiça Avaliador, por disposição literal do art. 16 da Lei 11.416/2006, consoante se pode verificar a partir de seu art. 16:
"Art. 16. Fica instituída a Gratificação de Atividade Externa - GAE, devida exclusivamente aos ocupantes do cargo de Analista Judiciário referidos no § 1º do art. 4º desta Lei.
§ 1º A gratificação de que trata este artigo corresponde a 35% (trinta e cinco por cento) do vencimento básico do servidor.
§ 2º É vedada a percepção da gratificação prevista neste artigo pelo servidor designado para o exercício de função comissionada ou nomeado para cargo em comissão". (grifei) 
9.	Ora, se a GAE não é devida ao servidor ativo que exerce função ou cargo em comissão, não é possível concedê-la ao inativo que se aposenta com as vantagens previstas, por exemplo, no art. 193 da Lei 8.112/1990, sob pena de conferir tratamento mais vantajoso ao inativo que ao ativo. Nesse contexto, ou o inativo carreia para sua aposentadoria as vantagens decorrentes da incorporação de quintos ou percebe a gratificação criada para remunerar o Oficial de Justiça pelo desempenho exclusivo das atribuições típicas de seu cargo.
10.	É nesse sentido, ademais, a jurisprudência do Supremo Tribunal Federal (STF) , como ilustra, entre outras, a ementa do Mandado de Segurança 35.452:
"MANDADO DE SEGURANÇA IMPETRADO CONTRA ACÓRDÃO EMANADO DO E. TRIBUNAL DE CONTAS DA UNIÃO - APOSENTADORIA - ATO CONCESSIVO INICIAL - REGISTRO - PROCEDIMENTO DE CONTROLE EXTERNO DE LEGITIMIDADE JURÍDICA (CF, ART. 71, III) - [...] INACUMULABILIDADE DE DETERMINADA GRATIFICAÇÃO (GAE) COM A REMUNERAÇÃO PERTINENTE AO EXERCÍCIO DE FUNÇÃO COMISSIONADA OU DE CARGO EM COMISSÃO (LEI Nº 11.416/2006 , ART. 16, § 2º) - INOCORRÊNCIA, EM TAL SITUAÇÃO, DE OFENSA ÀS CLÁUSULAS CONSTITUCIONAIS DO DIREITO ADQUIRIDO E DA IRREDUTIBILIDADE DO ESTIPÊNDIO FUNCIONAL, QUANDO RETIFICADO O ATO DE APOSENTADORIA, POR DETERMINAÇÃO DO TCU, NO CONTEXTO DO PROCEDIMENTO ADMINISTRATIVO DE REGISTRO - PRECEDENTES - PARECER DA DOUTA PROCURADORIA-GERAL DA REPÚBLICA PELA DENEGAÇÃO DA SEGURANÇA - RECURSO DE AGRAVO IMPROVIDO" (Segunda Turma, relator Min. Celso de Mello, julgado em 10/10/2020) ".
11.	Em razão da clareza e para bem explicitar as razões que tornam irregular a percepção de quintos nos presentes autos, transcrevo excerto do voto que fundamentou o Mandado de Segurança 35.452, de autoria do Ministro Celso de Mello:
"Impõe-se destacar, ainda, quanto ao outro fundamento em que se apoia este writ mandamental, que se revela inacolhível a pretensão formulada pela parte recorrente no sentido de ser legítimo o recebimento da parcela remuneratória concernente à Gratificação de Atividade Externa - GAE cumulativamente com quintos incorporados, decorrentes do exercício de função comissionada.
Com efeito, a norma inscrita no art. 16, § 2º, da Lei nº 11.416/2006 veda a percepção conjunta da GAE com parcelas remuneratórias oriundas do exercício de função comissionada, não importando, para esse específico efeito, que referida parcela tenha sido incorporada, a título de 'quintos', aos vencimentos da impetrante".
12.	Extremamente esclarecedora, quanto a esse fundamento, passagem do parecer que o Ministério Público Federal produziu nos autos do TC-Processo 012.881/2022-8 sobre o tema em questão, conforme trecho transcrito no voto condutor do Acórdão 7281/2022-TCU-Primeira Câmara, que tomo a liberdade de aqui mencionar:
"É relevante registrar, além disso, que o art. 16, § 2º, da Lei 11.416/06 e o art. 3º da Portaria Conjunta nº 01/2007 do STF repelem expressamente a cumulação da GAE com a remuneração relativa ao exercício de função comissionada ou cargo em comissão. A vedação, aliás, como entendeu o TCU, não se restringe aos servidores em atividade, mas também se estende aos inativos, porquanto a finalidade da norma é impedir que o servidor, seja ativo ou inativo, receba verba de natureza semelhante, concedida sob o mesmo título. Frise-se, ainda, que o fato de o servidor ter carreado para os seus proventos a VPNI não desnatura a natureza da vantagem de ser retribuição pelo exercício de função comissionada na atividade".
13.	Especificamente no caso concreto examinado, até se pode reconhecer, em alinhamento com o decidido por este Tribunal por ocasião do Acórdão 7724/2022-TCU-Primeira Câmara, a incorporação das funções exercidas pela ex-servidora em períodos anteriores ao de sua posse no cargo em que se deu a aposentadoria, como os 2/5 da função "FC-05 - Oficial de Gabinete".
14.	Dentro desse quadro, o ato de aposentadoria constante da peça 3 não poderá prosperar nos moldes em que concedido, sem prejuízo de que novo ato seja encaminhado ao Tribunal para oportuna deliberação.
15.	De todo modo, considerando tratar-se de ilegalidades relacionadas a processo de concessão, perfilho o entendimento de que o julgamento proposto não implica a obrigatoriedade de ressarcimento das importâncias indevidamente recebidas de boa-fé, até a data do conhecimento desta deliberação, razão pela qual julgo aplicável o Enunciado 106 da Súmula de Jurisprudência deste Tribunal.
16.	Ressalto que o ato de aposentadoria constante destes autos foi disponibilizado ao TCU há menos de 5 (cinco) anos, não lhe sendo aplicável, assim, a nova orientação do STF consubstanciada no RE 636.553/RS.
	Diante do exposto, ao acompanhar as conclusões e propostas alvitradas pela unidade técnica instrutiva, com que se pôs de acordo o representante do Ministério Público, manifesto-me por que o Tribunal aprove o Acórdão que ora submeto à deliberação deste Colegiado.
TCU, Sala das Sessões, em 28 de fevereiro de 2023.
AUGUSTO SHERMAN CAVALCANTI 
Relator